臺灣苗栗地方法院民事判決　　　　　　　 99年度訴字第420號
原　　　告　曾瀚賢
訴訟代理人　蔡朝安律師
　　　　　　林佩樺律師
　　　　　　魏千律師
被　　　告　鍾英
訴訟代理人　何立斌律師
上列當事人間請求侵權行為損害賠償事件，本院於民國100 年7
月21日言詞辯論終結，判決如下：
    主  文
原告之訴及假執行之聲請均駁回。
訴訟費用新臺幣肆萬捌仟貳佰貳拾元由原告負擔。
    理由及事實
壹、程序事項
一、按訴狀送達後，原告不得將原訴變更或追加他訴，但請求之
    基礎事實同一者、擴張或減縮應受判決事項之聲明者、不甚
    礙被告之防禦及訴訟之終結者，不在此限。民事訴訟法第25
    5 條第1 項第2 、3 、7 款定有明文。原告起訴時本主張：
    「被告應給付原告新臺幣（下同）2,383,095 元，及自起訴
    狀繕本送達翌日起至清償日止，按週年利率5 ％計算之利息
    。」嗣原告於民國100 年2 月11日以書狀變更訴之聲明為：
    「被告應給付4,766,189 元，及自本準備書狀繕本送達翌日
    起至清償日止，按週年利率5 ％計算之利息予原告、鍾國進
    、鍾解菊妹公同共有。」核其變更請求之基礎事實為同一，
    且屬應受判決事項聲明之擴張。揆諸前開規定，自應准許其
    變更，合先敘明。
二、按各共有人對於第三人，得就共有物之全部為本於所有權之
    請求。但回復共有物之請求，僅得為共有人全體之利益為之
    ；第820 條、第821 條及第826 條之1 規定，於公同共有準
    用之；本節規定，於所有權以外之財產權，由數人共有或公
    同共有者準用之。民法第821 條、第828 條第2 項、第831
    條定有明文。又民事訴訟法第56條之1 第1 項規定，係為解
    決固有必要共同訴訟當事人適格之問題而設，必以訴訟標的
    對於數人必須合一確定，且該數人「應共同起訴」者始足當
    之。又98年1 月23日修正公布並於同年7 月23日施行之民法
    第828 條，為期周延，並顧及共有人對第三人之權利，除適
    用於分別共有之情形外，其於公同共有亦十分重要，且關係
    密切，乃增訂第2 項規定，第820 條、第821 條及第826 條
    之1 規定，於公同共有準用之。是以各公同共有人對於第三
    人為回復共有物之請求，均得為公同共有人全體之利益而起
    訴，類此非必以該公同共有人全體共同起訴，其當事人適格
    始無欠缺之情形，依上說明，即無民事訴訟法第56條之1 第
    1 項規定之適用（最高法院98年度台抗字第811 號裁定意旨
    參照）。經查，本件原告主張之侵權行為債權，係原告與訴
    外人鐘國進、鍾解菊妹繼承鍾新興遺產之公同共有債權，性
    質上屬準共有，自得依民法第831 條準用公同共有之規定。
    從而，原告主張其與鐘國進及鍾解菊妹為鍾新興繼承人，繼
    承鍾新興對被告之損害賠償請求權，而對被告主張侵權行為
    損害賠償請求權，雖未取得鐘國進及鍾解菊妹之同意，然依
    民法第831 條準用同法第828 條第2 項及第821 條規定，並
    參酌前揭最高法院見解所示，本件雖僅以原告一人提其訴訟
    ，而未以鍾新興全體繼承人為原告，亦無當事人適格欠缺之
    問題。
貳、實體事項
一、原告主張：
  (一)原告於86年7 月2 日與訴外人鍾新興結婚，嗣鍾新興因罹患
    肝癌於98年4 月15日至國立台灣大學醫學院附設醫院（下稱
    台大醫院）開刀治療，未料病情惡化，於99年4 月19日再至
    長庚醫療財團法人林口長庚紀念醫院（下稱林口長庚醫院）
    住院治療，又於99年5 月11日轉院至行政院衛生署苗栗醫院
    （下稱署立苗栗醫院），於99年5 月18日死亡。詎被告先於
    99 年4月22、23日將鍾新興所有於富邦綜合證券股份有限公
    司苗栗分公司（下稱富邦苗栗分公司）價值3,151,220 元之
    股票全數賣出，後於5 月17日將其保管於第一金證券股份有
    限公司頭份分公司（下稱第一金頭份分公司）價值1,143,03
    5 元之股票全數拋售。此外，被告於5 月6 日至6 月7 日期
    間，陸續將鍾新興於第一商業銀行000-00-00000-0號帳戶（
    下稱第一銀行帳戶）內之存款共1,609,915 元提領一空。被
    告於鍾新興生前盜賣其所有價值4,294,255 元之股票、盜領
    存款105,000 元，鍾新興對被告之民法第184 條第1 項前段
    侵權行為損害賠償請求權，原告及鍾新興之法定繼承人鍾國
    進、鍾解菊妹自得繼承之。另鍾新興死後所留之存款，應為
    其遺產，依法被告非經原告等3 人全體同意不能擅自提領，
    然其竟又盜領1,504,91 5元，亦為侵占原告等3 人共同繼承
    之遺產。雖被告曾於99年5 月19日將5 月17日盜賣股票之所
    得1,137,981 元存入鍾新興之第一銀行帳戶，被告仍應負侵
    權行為損害賠償責任。
  (二)被告雖辯稱鍾新興生前已將全部財產贈與被告，然此並非事
    實。依證人劉學濂及謝耀南之證言可知，鍾新興僅是概括、
    廣泛地對被告為贈與之表示，未確定贈與標的物，被告所提
    贈與契約書並無鍾新興用印，鍾新興亦未看過該契約書，且
    贈與標的係被告及劉學濂於鍾新興死亡後所討論撰擬。證人
    劉學濂憑藉鍾新興先前概括之表示，即稱鍾新興有為贈與契
    約書內容之表示等語，更是臆測之詞。另觀諸被告賣出股票
    及提領存款之數額與時間，倘鍾新興確實於生前已將前開股
    票及存款贈與被告，衡諸常理，被告自可於其有需之時再為
    運用即可，但其卻急於鍾新興病故前甚至是除戶登記之日即
    99年6 月7 日前，大量賣出股票及提領存款，卻不辦理任何
    贈與申報，況且，鍾新興於97年至99年間亦未辦理任何贈與
    行為申報，足見被告與鍾新興間無任何贈與契約存在。
  (三)被告抗辯鍾新興自行委託營業員將保管於富邦苗栗分公司之
    股票全數賣出，並存入其台北富邦銀行帳戶，後再將該帳戶
    內320 萬元贈與被告。然查，鍾新興當時已因肝癌末期惡化
    轉進林口長庚醫院治療，應無心思進行股票出售事宜，顯見
    該股票非由鍾新興親自賣出。又被告主張鍾新興於99年5 月
    2 日即贈與第一金頭份分公司之股票，惟至上開股票實際出
    售日即5 月17日，尚有2 週時間，被告理當辦理相關贈與手
    續，然卻未為之；況至5 月17日上開股票所有人仍為鍾新興
    ，其當時已陷入無意識狀態，又如何處分股票。另觀諸上開
    股票出售價格高低不一，且為一次併予處分，亦與一般投資
    常情不符，顯然是故意減少鍾新興之遺產。據此，被告主張
    前開股票及存款係鍾新興生前贈與乙情並非真實。又縱使認
    為贈與契約書為真正，然依贈與契約書所載，係以第一金頭
    份分公司之股票為標的，並非第一銀行帳戶之款項，從而第
    一銀行帳戶款項扣除第一金頭份分公司股票出售所得後之餘
    額仍屬應繼財產，原告仍得繼承之。被告盜賣、盜領鍾新興
    生前財產、死後遺產，復以所謂贈與契約合理化其行為，核
    其所為係侵害原告之權利與應繼承之財產，而違反公序良俗
    ，亦構成權利濫用，依法應為無效。此外，被告稱將鍾新興
    第一銀行帳戶其餘存款用於支付喪葬費用，然被告盜領存款
    之行為始於99年5 月6 日，此時鍾新興尚未病故，何來喪葬
    費用之支出，被告所言顯非真實。又被告並非鍾新興之繼承
    人，亦非遺產管理人，不得處分遺產，應就其於主張喪葬費
    用之支出舉證。
  (四)鍾新興於台大醫院開刀治療時，當日上午有自其手機簡訊通
    知原告將進行開刀手術，原告因當時在高雄教學且身體不適
    ，不克立即前往，乃於數日內先委由在台北工作之妹妹曾煜
    婷探望，並以手機簡訊通知鍾新興擬前往探望照護，惟收有
    自鍾新興手機回覆已委請看護照料，不需前往探望之簡訊，
    原告當時因為夫妻間感情問題，猶豫是否要去探視，後經由
    曾煜婷得知鍾新興表示不希望原告前往探視，為避免刺激其
    病情，原告始未貿然為之。另原告於98年8 月底偕同母親及
    妹妹前往苗栗探視鍾新興，並於栗華飯店見面，原告曾提出
    同至高雄生活之建議，惟鍾新興當面表示健康醫復方面頗有
    進步，可自理起居且已習慣居於苗栗及雙方之生活模式，並
    有諸多親人照顧，原告只需電話保持關心即可。嗣鍾新興轉
    院至署立苗栗醫院，因病況惡化，經鍾新興大妹於99年5 月
    17日通知到院簽署放棄急救同意書時，原告始知鍾新興病情
    惡化，並已陷入昏迷、無意識狀態。原告嗣後於5 月19日以
    電話詢問署立苗栗醫院始獲知鍾新興已於5 月18日死亡，原
    告母親向鍾新興家人索取訃聞竟被拒絕，奠儀亦被退回，且
    就鍾新興之出殯日亦無法得知。鍾家對外宣稱原告不願奔喪
    ，意圖污名化原告與鍾新興之婚姻關係，以此主張原告繼承
    權喪失，然此與事實不符。
  (五)至被告以原告與鍾新興間之簡訊內容主張原告有重大虐待事
    由等情。惟被告所提簡訊之日期多是在98年8 、9 月鍾新興
    出院之後，雙方皆為脾氣率直之人，爭吵時難免有惡言相向
    之情形，被告所提簡訊多係原告單方面之內容，當時鍾新興
    亦有對原告辱罵之回應，惟原告認既無好言並未留存，實不
    能僅依單方面爭吵之內容，而遽認原告對鍾新興有重大虐待
    。此外，被告主張原告離婚要求贍養費等語，其實是鍾新興
    主動提出離婚，原告表示不願意，而欲以此方式使鍾新興知
    難而退，原告並非無故不探視重病之鍾新興，更未有重大虐
    待行為，自無符合喪失繼承權之要件。再者，觀諸證人劉學
    濂與鍾貞之證詞，鍾新興於生前所為之表示，並非表示原
    告喪失繼承權，僅係拒絕原告贍養費之請求，至多為應繼分
    之指定或遺贈之表示，而應繼分之指定或遺贈皆不得侵害原
    告之特留分，鍾新興並未表示原告不得繼承其遺產。
  (六)被告所提鍾新興遺囑，未經鍾新興指定見證人，內容非經鍾
    新興口授，鍾新興亦無製作遺囑之意思，純為劉學濂自行撰
    擬，不符合民法第1195條法定要件，不具口授遺囑效力。而
    鍾新興於99年5 月14日以外其他時間之陳述，並未符合「因
    生命危急或其他特殊情形，不能依其他方式為遺囑者」之要
    件。此外，被告與證人劉學濂、鍾貞雖稱鍾新興曾表示財
    產不要給原告繼承，然查被告等3 人涉嫌偽造贈與契約與遺
    囑等，又係系爭財產之利害關係人，其證言之可信度不高。
    況且證人劉學濂、鍾貞就財產不要給原告繼承之證述亦前
    後矛盾，實不足採。又被告所提出之親屬會議紀錄，亦與事
    實嚴重不符，應不可採為判斷之依據，且就出席會員是否確
    為鍾新興三親等內旁系血親尊親屬、親屬會議作成何種決議
    、是否確有就口授遺囑作成認定等事，被告全然無法提出相
    關證明，親屬會議之真實性容有疑問。況上開規定已就親屬
    會議會員定有法定順序，然第一法定順序之親屬會議會員即
    鍾新興之父母並未出席親屬會議，該親屬會議組織並非合法
    ，就鍾新興口授遺囑所為之決議應不生效力。
  (七)被告盜賣鍾新興股票4,294,255 元，盜領鍾新興存款為471,
    934 元（原領出1,609,915 元扣除存入1,137,981 元後為47
    1,934 元），爰依侵權行為之法律關係請求被告賠償損害。
    並聲明：被告應給付4,766,189 元，及自書狀繕本送達翌日
    起至清償日止，按週年利率5 ％計算之利息予原告、鍾國進
    、鍾解菊妹公同共有；原告願供擔保請准宣告假執行。
二、被告則以：
  (一)按民法第1145條第1 項第5 款規定，所謂對於被繼承人有重
    大之虐待情事，係指以身體上或精神上之痛苦加諸於被繼承
    人而言，凡對於被繼承人施加毆打，或對之負有扶養義務而
    惡意不予扶養者，固均屬之，即被繼承人（父母）終年臥病
    在床，繼承人無不能探視之正當理由，而至被繼承人死亡為
    止，始終不予探視者，衡諸我國重視孝道固有倫理，足致被
    繼承人感受精神上莫大痛苦之情節，亦應認有重大虐待之行
    為。此有最高法院74年台上字第1870號判例可資參照。原告
    與鍾新興雖結婚多年，但兩人已分居數載，且近十多年來原
    告未曾踏入家門以盡為人妻子及媳婦應盡之責任，雙方婚姻
    早已破碎無法維持，故曾數次談及離婚事宜。尤以鍾新興自
    97年間起至99年5 月18日病逝於署立苗栗醫院止，因肝硬化
    、肝癌數次住院治療，經鍾新興之家人一再通知，原告始終
    不予探視，更未照顧，甚至以簡訊咒罵鍾新興，並要求給付
    鉅額贍養費才肯離婚，其漠不關心之行徑給予鍾新興感受精
    神上莫大痛苦，洵屬重大虐待之行為。鍾新興更已表示被告
    不得繼承其財產，此均有證人劉學濂與鍾貞之證詞可佐。
  (二)鍾新興於99年4 月22、23日曾委託被告致電富邦苗栗分公司
    ，表示欲出售所有持股，惟該公司營業員要求鍾新興本人接
    聽，是以鍾新興即自行委託該營業員代為拋售所有持股。該
    股票賣出之淨收金額3,137,227 元存入於台北富邦銀行之帳
    戶。後鍾新興於5 月2 日本其自由意志，將其上開帳戶內之
    存款約320 萬元，及保管於第一金頭份分公司之所有持股與
    其公司之薪資部分贈與被告，此有雙方簽署之贈與契約書可
    稽，並經鍾新興之弟弟鍾新吉、妹妹鍾貞、妹婿劉學濂及
    友人謝耀南見證，證人劉學濂與謝耀南之證詞亦可證明。前
    揭財產既經鍾新興於生前贈與被告，已非屬遺產之範圍，又
    生前贈與非屬遺贈，並無侵害繼承人特留分之問題。況且，
    該款項亦多用於鍾新興之醫療、看護等費用，洵無原告所稱
    侵占鍾新興財產之情。另鍾新興於第一銀行之存款，其中5
    月19日存入之1,137,981 元，即鍾新興於5 月2 日贈與被告
    所有股票賣出之淨收金額；其餘則係用以支付鍾新興之喪葬
    費用，性質上屬繼承費用，本應由遺產負擔，亦無原告所稱
    盜領鍾新興死後遺產之情。
  (三)鍾新興因生命危急，乃於99年5 月14日依民法第1195條第1
    項第1 款關於口授遺囑之規定，於意識尚仍清楚時，本其自
    由意志，指定其妹婿劉學濂及友人謝耀南為見證人，由劉學
    濂將其口授之遺囑意旨據實作成筆記，後並依民法第1197條
    規定，該遺囑經其伯父鍾國順、叔父鍾國樹、姑母鍾玉梅、
    二舅解春進、三舅解春富等人於5 月18日所召開之親屬會議
    確認在案。是依鍾新興上開口授遺囑中明白表示：曾瀚賢因
    有重大虐待之情事，不得繼承其遺產。並有證人劉學濂與鍾
    貞之證詞可憑。是以，依民法第1145條第1 項第5 款規定
    ，原告已喪失繼承權，至為明灼，其本件請求洵無理由。另
    原告所稱鍾新興之親屬會議組織並非合法，所為決議不生效
    力等語。惟鍾新興之父母鍾國進及鍾解菊妹均有出席該親屬
    會議，因認定鍾新興口授遺囑之真偽一事與其有個人利害關
    係，是以，依民法第1136條之規定，渠等並未加入決議亦未
    於會議紀錄中簽名，故原告所言與法容有未合。
  (四)至於原告質疑鍾新興之口授遺囑及贈與契約書是否於意識清
    楚，本於自由意志之情形下所為等情，觀諸林口長庚醫院及
    署立苗栗醫院之回函足證，鍾新興於99年4 月22、23日即出
    售系爭股票之日、5 月2 日即贈與契約書作成之日、5 月14
    日即口授遺囑作成之日，其意識清楚，本於自由意志出售持
    股並將系爭財產贈與被告，且立下遺囑明白表示原告不得繼
    承其財產。另原告所稱贈與契約書有與常情不符之處等語，
    均屬個人臆測，委無足採。經查：(1)鍾新興將其部分財產贈
    與被告時，意識清楚，惟身體仍屬虛弱，故用印章以代簽名
    ，依民法第3 條第2 項規定，其蓋章與簽名生同等之效力，
    故無原告所稱不符常情之處。(2)鍾新興有感於將不久人世，
    為照顧父母老年生活，除將其團體保險給付、公司之退休金
    、撫卹金等財產，以遺囑分配予父母，另將部分財產贈與仍
    屬單身且與父母同住之被告，除部分用以支付鍾新興之醫療
    、看護、喪葬費用外，餘則充作被告照顧兩老的經費來源，
    並無原告所稱不符常情之處。(3)鍾新興處分財產之用意在於
    事先規劃其身後之事及照顧父母老年生活，無其他投資考量
    ，故為即時完成財產規劃，乃將其於富邦苗栗分公司之全部
    持股一次賣出。(4)被告於受贈後，仍忙於照顧鍾新興，無暇
    處理過戶事宜，並無原告所稱不符常情之處。且依公司法第
    165 條第1 項規定，股份過戶登記僅係對抗公司之要件，不
    影響股份轉讓之效力，本件鍾新興既已將第一金頭份分公司
    之所有持股贈與被告，縱使未為過戶登記，仍不影響轉讓之
    效力。
  (五)再者，倘贈與契約書面之製作過程中具有如原告所指之瑕疵
    ，惟依民法第406 條規定，贈與係屬諾成契約，不需以書面
    為之。鍾新興既已贈與並交付系爭財產予被告，且該財產亦
    經被告允受，則該贈與之財產已完成讓與，不因該贈與契約
    書面製作之瑕疵而受影響。原告主張被告與鍾新興就贈與標
    的內容並未達成意思合致云云，洵無可採。另按民法第1225
    條，僅規定應得特留分之人，如因被繼承人所為之遺贈，致
    其應得之數不足者，得按其不足之數由遺贈財產扣減之，並
    未認特留分權利人，有扣減被繼承人生前所為贈與之權，是
    被繼承人生前所為之贈與，不受關於特留分規定之限制，毫
    無疑義，最高法院著有25年上字第660 號判例可參。故縱認
    原告並未尚喪失繼承權，惟鍾新興已於生前將其所有財產贈
    與被告，依法並不受民法有關特留分規定之限制，即無原告
    所稱侵害特留分之問題等語置辯。並聲明：原告之訴駁回。
    如受不利判決，願供擔保免為假執行。
三、本件協同兩造協議簡化不爭執及爭執事項如下：
  (一)不爭執事項：
    1.原告於86年7 月2 日與鍾新興結婚，鍾新興於99年5 月18
      日死亡。
    2.鍾新興名下於富邦綜合證券股份有限公司苗栗分公司及第
      一金證券股份有限公司的股票分別於99年4 月22日、4 月
      23日、5 月17日出售，出售價額（未扣除手續費及交易稅
      ）為4,294,255 元。鍾新興第一商業銀行帳戶於99年5 月
      18日至6 月7 日共提領出1,504,915 元。
    3.依林口長庚醫院函覆，鍾新興於99年4 月22日、4 月23日
      及5 月2 日之意識尚清楚，應可對外表達意思（見第一卷
      第164 頁）。
    4.依署立苗栗醫院函覆，鍾新興於99年5 月14日之意識清楚
      ，可表示意見（見第一卷第121 頁）。署立苗栗醫院100
      年5 月14日護理紀錄有記載：精神顯虛弱；案妹代述我哥
      睡不著肚子漲；病患皺眉表示腹脹，睡不著（見第一卷第
      278 頁）。
    5.原告與鍾新興雙方有互傳本院第一卷第156 到163 頁的簡
      訊，時間是從98年5 月11日到98年9 月9 日間，兩造對簡
      訊內容形式真正不爭執。
    6.鍾新興罹患癌症住院期間，原告曾於99年5 月17日至醫院
      探視，並簽署放棄急救同意書，其餘住院日期並未到醫院
      探視。原告之妹曾煜婷於98年4 月間曾至台大醫院探視鍾
      新興1 次。
    7.鍾新興喪禮期間、出殯及火化，原告均未到場。
  (二)爭執事項：
    1.原告對鍾新興有無重大之虐待或侮辱情事？鍾新興有無表
      示原告不得繼承其遺產？原告對鍾新興之遺產，是否喪失
      繼承權？
    2.原告與母親及妹妹曾煜婷有無在98年8 月下旬至苗栗市探
      視鍾新興？
    3.鍾新興有無將名下存款及股票贈與被告？
    4.被告所提鍾新興遺囑，是否符合口授遺囑之方式？
    5.原告主張其為鍾新興法定繼承人，請求被告賠償4,766,18
      9 元及利息與原告及鍾國進、鍾謝菊妹公同共有，有無理
      由？
四、原告主張其於86年7 月2 日與鍾新興結婚，嗣鍾新興因罹患
    肝癌於99年5 月18日死亡之事實，為被告所不爭執，並有戶
    籍謄本2 紙在卷可佐（見第一卷第10、11頁），堪認原告此
    部分主張為真實。原告主張被告有盜賣盜領鍾新興之財產，
    此為被告所否認，並辯稱原告對鍾新興有重大虐待及侮辱情
    事，經鍾新興表示原告不得繼承其遺產，原告已無繼承權，
    故本件首應審究者為原告有無喪失繼承權之情事，經查：
  (一)按對於被繼承人有重大之虐待或侮辱情事，經被繼承人表示
    其不得繼承者，喪失其繼承權，民法第1145條第1 項第5 款
    定有明文。再按民法第1145條第1 項第5 款所謂對於被繼承
    人有重大之虐待情事，係指以身體上或精神上之痛苦加諸於
    被繼承人而言，凡對於被繼承人施加毆打，或對之負有扶養
    義務而惡意不予扶養者，固均屬之，即被繼承人（父母）終
    年臥病在床，繼承人無不能探視之正當理由，而至被繼承人
    死亡為止，始終不予探視者，衡諸我國重視孝道固有倫理，
    足致被繼承人感受精神上莫大痛苦之情節，亦應認有重大虐
    待之行為（最高法院74年台上字第1870號判例要旨參照）。
    又所謂虐待，謂予被繼承人以身體上或精神上痛苦之行為，
    且不以積極行為為限，更包括消極行為在內。又此表示，除
    以遺囑為之者外，為不要式行為，亦無須對於特定人為表示
    （最高法院72年度台上字第4710號判決意旨參照）。又此之
    表示，不必以遺囑為之（最高法院22年上字第1250號判例意
    旨參照），且不以明示為限，默示亦無不可。
  (二)原告與鍾新興於98年5 月11日至9 月9 日間，有互傳本院第
    一卷156 到163 頁之簡訊內容，兩造對簡訊內容均真正不爭
    執。依上開簡訊內容，原告曾傳以下簡訊內容與鍾新興：
    98年9 月5 日：「你應該用剩下的生命來贖罪。」、98年
    9 月5 日：「你不是在等死嗎還看什麼病。」、98年9 月
    5 日：「你離婚的意志既然那麼堅定贍養費300 萬元趕快拿
    來高雄辦。」、98年9 月7 日：「9 月底前把贍養費準備
    好到高雄來辦理離婚這次我絕對不會妥協不然你等著試試看
    。」、98年9 月8 日：「惱羞成怒什麼，死有餘辜活該。
    」、98年9 月8 日：「自己沒有責任感對身體對老婆沒有
    責任感自作自受死到臨頭還嘴賤。」（見第一卷第159 、16
    0 、162 頁），原告對已罹患肝癌之鍾新興竟以「你應該用
    剩下的生命來贖罪」、「你不是在等死嗎還看什麼病」、「
    惱羞成怒什麼，死有餘辜活該」等語詛咒、辱罵，自屬重大
    虐待及侮辱。原告辯稱此係兩人吵架所為言論，不屬虐待或
    侮辱等語，惟縱兩人是爭執吵架，原告以上開言語詛咒、辱
    罵已罹患肝癌之人，仍屬重大虐待及侮辱，不因是否在爭吵
    時所為之言論而有不同，原告所辯委無足採。
  (三)鍾新興罹患肝癌於98年4 月15日至台大醫院開刀治療，於99
    年4 月19日再至林口長庚醫院住院治療，又於99年5 月11日
    轉院回署立苗栗醫院住院期間，原告僅於99年5 月17日至署
    立苗栗醫院探視，並簽署放棄急救同意書，其餘住院日期並
    未到醫院探視，此為原告所不爭執。證人即原告妹妹曾煜婷
    證稱：原告於98年4 月間知道鍾新興罹病、肝硬化在台大醫
    院開刀等語（見第二卷第9 頁）。證人即鍾新興妹妹鍾貞
    證稱：鍾新興於97年7 月肝硬化住大千醫院，98年4 月因肝
    癌在台大住院，99年4 月16日急診送我哥哥去台大作急診，
    後來傍晚台大就說要不要走安寧醫療，在台大醫院的時候，
    我哥哥跟我說他來日不多，他無妻無子，放心不下父母，請
    我代替他照顧父母，後來就用急診的方式去長庚醫院，後來
    再去署苗，這段期間原告從來沒有去探視；在署苗的放棄急
    救同意書是醫師說一定要太太簽名，我不忍看我哥哥痛苦的
    樣子，我打電話拜託原告來簽名，說如果不簽的話我哥哥就
    要被氣切插鼻胃管，她才上來簽，原告簽完就離開了等語（
    見第二卷第20、21頁）。足見鍾新興自98年4 月15日因肝癌
    至台大醫院開刀住院起，至鍾新興於99年5 月18日死亡，原
    告僅於鍾新興死前1 日為簽署放棄急救同意書至醫院探視1
    次，其餘鍾新興住院期間原告均未至醫院探視或照顧鍾新興
    。原告雖稱因恐刺激鍾新興病情，始未到醫院探視，惟原告
    卻寄發前開詛咒、辱罵之簡訊與鍾新興，顯見原告非為避免
    刺激鍾新興病情，始未至醫院探視鍾新興。另原告於鍾新興
    罹患肝癌至死亡期間，亦僅於98年8 月間曾與鍾新興在苗栗
    市栗華飯店門口見面1 次，原告雖否認當時係為談論離婚，
    惟證人鍾貞證稱：98年8 月原告有來苗栗市看鍾新興，是
    要談簽字離婚，談了之後我哥哥生氣的說原告開口要500 萬
    元才要簽字等語（見第二卷第19頁）。又觀諸原告與鍾新興
    係約在飯店門口見面，顯非一般探視病患之地點，且參諸原
    告與鍾新興於98年8 月間簡訊內容，多次論及離婚，原告更
    屢次要求鍾新興給付贍養費，足見原告該次至苗栗市與鍾新
    興見面係為談論二人離婚之事，並非為探視鍾新興病情。鍾
    新興於住院期間屢次表示其無妻無子，顯見原告消極未到醫
    院探視，已造成鍾新興精神上極大痛苦，原告對鍾新興自有
    重大虐待之情事。
  (四)另被告主張鍾新興生前已為原告不得繼承之表示。此有證人
    劉學濂證稱：鍾新興於99年5 月14日說要把身後所有財產給
    他爸媽，鍾新興在他生病這段期間，一直有跟我說的財產不
    要給原告，他只願給原告幾十萬元來結束這段婚姻，他的錢
    要留下來看病及照顧父母，鍾新興於98年底或99年初在苗栗
    後龍家裡有提到他的財產不要給原告等語（見第二卷第13、
    14頁）。證人鍾貞證稱：98年8 月底他們談離婚破裂之後
    ，我哥哥有跟我說過他的財產不會給原告，他的錢是要留下
    來看病及照顧父母的，卷內原告寄給鍾新興簡訊的內容，我
    哥哥鍾新興有拿給我看，他有說這是一種侮辱；99年5 月14
    日那天哥哥鍾新興說他可能不行了，要我們代為照顧父母，
    他很不孝，很可能讓爸媽白髮人送黑髮人，他無法再照顧父
    母，他把所有的財產留給父母照顧父母；他沒有像在長庚一
    樣把項目說的那麼清楚，只說把所有的財產都留給父母，也
    有講出對原告的種種抱怨，每次住院原告都沒有來過，他說
    他沒妻沒子，他在住院期間都一直講這些，他心中應該是積
    滿怨恨而爆開來，一直說他沒妻沒子等語（見第二卷第17、
    18、59頁）。另鍾新興寄與原告之簡訊中表示：「離婚對你
    我是最好的結局，也正是你一直想要的，離婚對你我都好。
    」「我的錢現在是救命用的，妳要我命是會觸怒上帝的，若
    真的要，我能給的也就幾十萬了。」（見第一卷第156 、15
    7 頁），足見鍾新興僅願給原告幾十萬元作為離婚贍養費，
    除此以外之金錢已不願讓原告取得。是證人劉學濂及鍾貞
    上開證述，應可採信。又民法第1145條所規定被繼承人表示
    不得繼承，不必以遺囑為之，為不要式行為，且以明示或默
    示之方法為之均可，已如前述。鍾新興既已知悉自己罹患癌
    症，將不久人世，其多次表示財產不給原告，要留下來照顧
    父母，即是表示原告不得繼承其遺產之意思，故被告主張原
    告因對鍾新興有重大虐待及侮辱情事，經被繼承人鍾新興表
    示其不得繼承，原告已喪失繼承權，自屬可採。
五、又被告主張鍾新興於生前已將其名下股票及存款贈與被告，
    並請被告代為照顧父母乙節，業據證人劉學濂證稱：鍾新興
    於99年4 月22日至99年5 月4 日在長庚住院期間某天，鍾新
    興把他的皮夾、身分證、存摺及車鑰匙等東西交給被告，鍾
    新興說他所有的錢、股票、財產、車子都給妹妹即被告鍾
    英，要被告照顧他的父母，因為被告是家裡唯一沒有結婚的
    人，鍾新興在我的車上也講過很多次等語（見第一卷第146
    至147 頁）。另證人謝耀南證稱：99年5 月2 日我到長庚看
    鍾新興，鍾新興有拿皮夾、存摺、車鑰匙，還有一包印章給
    他妹妹（即被告），鍾新興說全部給被告，讓被告全權處理
    等語（見第一卷第149 至151 頁）。證人謝耀南係鍾新興之
    同事，其與兩造並無利害關係，應無偏頗被告之情形，而證
    人謝耀南與劉學濂證述之內容，亦大致相符，是上開2 人之
    證述應可採信，堪認鍾新興於去世前已將所有存款、股票、
    汽車等財產贈與並轉讓與被告。又林口長庚醫院函覆：鍾新
    興於99年4 月22日、4 月23日及5 月2 日之意識尚清楚，應
    可對外表達意思等語（見第一卷第164 頁）。署立苗栗醫院
    函覆本院：鍾新興於99年5 月14日之意識清楚，可表示意見
    等語（見第一卷第121 頁）。足認鍾新興於99年4 月至5 月
    14日間雖因肝癌住院，然其意識仍然清楚，可為贈與之意思
    表示。至原告稱被告所提贈與契約書並無鍾新興用印，且未
    經鍾新興閱覽，證人所述贈與標的亦不明確，被告為減少鍾
    新興遺產，將鍾新興存款提領一空，屬權利濫用等語，惟贈
    與係諾成契約，若契約當事人有贈與及受贈之意思表示合致
    ，贈與契約即成立，另鍾新興業將其銀行存款、股票存摺及
    印章交與被告，已將贈與標的物讓與被告，而被告受鍾新興
    贈與後，進而提領鍾新興之存款，並無權利濫用可言，故原
    告上開主張，委無足採。
六、綜上，原告既已喪失對鍾新興遺產之繼承權，且鍾新興於生
    前已將名下存款及股票贈與被告，被告自無侵害原告之權利
    ，原告主張繼承鍾新興對被告之損害賠償請求權及依民法第
    184 條，請求被告給付4,766,189 元及利息與原告、鍾國進
    、鍾解菊妹公同共有，為無理由，應予駁回。原告之訴既經
    駁回，其假執行之聲請亦失所附麗，應併予駁回。
七、本件事證已臻明確，兩造其餘主張及攻擊防禦方法，核於判
    決結果不生影響，爰不一一論述，附此敘明。
八、據上論結，本件原告之訴為無理由，依民事訴訟法第78條，
    判決如主文。
中    華    民    國   100    年    8     月    11    日
                  民事庭法  官  吳國聖
以上正本係照原本作成
如對本判決上訴，須於判決送達後20日內向本院提出上訴狀。
如委任律師提起上訴者，應一併繳納上訴審裁判費。
                        書記官  楊思賢
中    華    民    國   100    年    8     月    11    日